【裁判字號】    90,訴,1980
【裁判日期】    900829
【裁判案由】    履行契約
【裁判全文】
臺灣臺中地方法院民事判決  九十年度訴字第一九八○號
    原      告  甲○○
    被      告  乙○○
右當事人間請求履行契約事件，本院判決如左：
    主      文
原告之訴及假執行之聲請均駁回。
訴訟費用由原告負擔。
    事      實
甲、原告方面：
  一、聲明：被告應給付原告新台幣（下同）貳佰捌拾萬元，及自起訴狀繕本送達翌
      日起至清償日止，按週年利率百分之五計算之利息。並陳明願供擔保請准宣告
      假執行。
  二、陳述：
（一）原告係坐落南投縣埔里鎮○○段第六四六之二、六五三之一地號土地之所有權
      人，前與被告因合建房屋事宜，而於民國（下同）八十三年八月二日簽立協議
      書，依協議書第二條約定，合建完成之房屋由原告分得其中編號Ａ１、Ａ２、
      Ａ３、Ａ５、Ａ６、Ａ７、Ａ８、Ａ10等八戶房屋，被告分得編號Ａ９等十四
      戶房屋。
（二）上開合建工程因債務糾葛，於八十六年間由訴外人余光輝承受而取得所有權，
      惟就何人為原始所有權人之爭執而由被告對余光輝提起第三人異議之訴，案經
      台灣高等法院台中分院以八十六年度重上字第一一一號判決確認坐落南投縣埔
      里鎮○○里○○街三十八號鋼骨造四層樓房屋（建號五二三號）等十五棟建物
      為被告所有，並命余光輝應將上開建物交還被告。
（三）該合建協議書內所列原應分歸原告所有之編號Ａ７、Ａ８房屋（即南投縣埔里
      鎮○○里○○街三八號、四十號）既經判決確認為被告所有，訴外人余光輝應
      將該二戶房屋交還被告。則被告依兩造所訂之合建協議書第二條之約定，應將
      上述二戶房屋辦理所有權移轉登記予原告，並交付房屋予原告。惟查，上述編
      號Ａ７、Ａ８房屋已於八十九年間移轉登記予訴外人蕭志明、巫鑾所有，被
      告顯然無法辦理系爭房屋所有權移轉登記及交付，則應賠償原告該二戶房屋價
      值二百八十萬元。
（四）對於被告抗辯之陳述：
  １．被告不否認兩造簽訂協議書之真正及請求系爭二戶房屋價值為二百八十萬元，
      然辯稱原告違反協議書第一條約定未處理有關八川建設公司、余光輝及其他合
      建所衍生事宜云云。然查：原告與被告簽立協議書後，即以原告所有坐落南投
      縣埔里鎮○○段六五三之一、六四六之二地號二筆土地於八十四年三月二十一
      日向南投市農會設定二筆各三千萬元總額六千萬元之最高限額抵押權，實際貸
      得金額為三千三百萬元，於八十四年四月二十日分二筆，其中一筆二千五百萬
      元撥入被告帳戶，另一筆八百萬元撥入兩造共同帳戶。被告取得撥入其帳戶之
      二千五百萬元款項後即先於同日代償八川建設有限公司積欠土地銀行草屯辦事
      處之貸款計一千二百零五萬二千八百四十八元，餘款一千二百九十四萬七千一
      百五十二元則轉帳入兩造共同帳戶，同日支付茆林月香七百萬元，兩造共同支
      付運泰營造賴鴻謀三百九十萬元，翌日亦以二人共同帳戶提領八十萬元，匯付
      湧升鋼架吳泰新。由上述事證觀之，被告稱原告未予處理簽協議書前債務，與
      事實不符，有關八川公司積欠土銀借款債務及前欠運泰營造工程款，湧升鋼架
      款項均係以原告土地貸得款項清償，此亦與原告於台灣高等法院台中分院八十
      六年度重上字第一一一號審理時於原審證稱：「乙○○拿我的土地貸了三千三
      百萬元，其中之一千二百萬元是還土銀去塗銷是八川公司借的錢，另外二千一
      百萬元支出八川公司欠人的錢，乙○○有無拿錢出來我不知道」等語相符，足
      見被告代償八川公司債務之資金係自原告甲○○之土地抵押貸款而來，被告自
      已並未出資，顯見原告並未違反協議書第一條甚明。
  ２．又依協議書第十條違約罰則之約定，僅載明兩造違反第二、三、四、五、六、
      七條時之處罰，未提及違反第一條時應如何處理，是退萬步言之，縱原告有違
      反第一條約定，亦僅係被告如何依法求償而已，並不能解免被告依第二條應負
      之交付系爭房屋義務。
  三、證據：提出協議書一件、台灣南投地方法院八十五年度訴字第一九三號民事判
      決一件、台灣高等法院台中分院八十六年度重上字第一一一號民事判決一件、
      最高法院八十九年度台上字第二七六三號民事判決一件、買賣協議書一件、土
      地登記謄本影本二件、二千五百萬元入被告帳戶證明（存摺）一件、八百萬元
      入共同帳戶證明（存摺）一件、還款證明一份（含存摺一件、南投市農會取款
      憑條三張）、房屋稅繳款書二件（以上均為影本）、建物登記謄本二件為證。
乙、被告方面：
  一、聲明：原告之訴駁回。
  二、陳述：
（一）兩造於八十三年八月二日訂立協議書後，被告即著手進行合建工程，並代償八
      川公司積欠湧升鋼架工程款二百四十萬元及水電工程款八十萬元。且被告為順
      利貸款於八十四年四月十八日塗銷原告為債務人之一千三百四十四萬元之抵押
      權及訴外人牛春林之債權一千一百七十六萬元，均由被告開出本票塗銷，致使
      牛春林持被告開出之五百萬元本票取得確定證明。且本工程已達完工時，遭南
      投地院八十四年度民執仁字第一○六六號查封拍賣，顯然原告已違協議書第一
      條之約定。
（二）被告為九二一地震之受災戶，現無分文，生活陷入困境。原告主張系爭房屋每
      戶一百四十萬元，此為訴外人林進來於地震前八十八年九月二日販售之價格，
      地震後房屋價值應低於上開金額。
三、證據：提出和解書一件、現金支出傳票五張、切結書一件、收據二張、土地登記
    謄本二件（以上均為影本）為證。
    理      由
一、原告主張：兩造就坐落南投縣埔里鎮○○段第六四六之二、六五三之一地號土地
    於八十三年八月二日簽立合建房屋協議，依協議書第二條約定，合建完成之房屋
    由原告分得編號Ａ１、Ａ２、Ａ３、Ａ５、Ａ６、Ａ７、Ａ８、Ａ10等八戶房屋
    ，惟嗣後因合建工程債務糾紛，被告向訴外人余光輝提起第三人異議之訴，案經
    台灣高等法院台中分院以八十六年度重上字第一一一號判決確認坐落南投縣埔里
    鎮○○里○○街三十八號鋼骨造四層樓房屋（建號五二三號）等十五棟建物為被
    告所有，並命余光輝應將上開建物交還被告，而合建協議書內所列原應分歸原告
    所有之編號Ａ７、Ａ８房屋（即南投縣埔里鎮○○里○○街三八號、四十號），
    既經判決確認為被告所有，且訴外人余光輝應將該二戶房屋交還被告。則被告應
    依兩造所訂之合建協議書第二條之約定，將上述二戶房屋辦理所有權移轉登記予
    原告，並交付房屋予原告。惟該編號Ａ７、Ａ８房屋已於八十九年間移轉登記予
    訴外人蕭志明、巫鑾所有，被告顯然無法辦理系爭房屋所有權移轉登記及交付
    ，爰提起本件訴訟，請求被告賠償原告房屋價值即二百八十萬元，及自起訴狀繕
    本送達被告翌日起至清償日止，按週年利率百分之五計算之利息。被告固不否認
    與原告簽訂上開合建協議，依協議書第二條約定，由原告分得建築完成之編號Ａ
    １等八戶房屋，且被告就該合建房屋所有權之歸屬問題，案經台灣高等法院台中
    分院以八十六年度重上字第一一一號判決確認坐落南投縣埔里鎮○○里○○街三
    十八號鋼骨造四層樓房屋（建號五二三號）等十五棟建物為被告所有，並命訴外
    人余光輝應將上開建物交還被告之事實，惟以：原告未依協議書第一條約定：「
    處理協議書作成前有關八川建設公司、余光輝及其他之合建所衍生之事宜」，顯
    然違反該條約定，並其為九二一地震之受災戶，現無分文，生活陷入困境等語資
    為抗辯。
二、本件原告主張：兩造於八十三年八月二日就原告所有坐落南投縣埔里鎮○○段第
    六四六之二、六五三之一地號土地，簽訂房屋合建協議，依協議書第二條約定，
    合建完成之房屋由原告分得其中編號Ａ１、Ａ２、Ａ３、Ａ５、Ａ６、Ａ７、Ａ
    ８、Ａ10等八戶房屋，被告分得編號Ａ９等十四戶房屋。合建工程進行中，發生
    債務糾紛，被告向訴外人余光輝提起第三人異議之訴，案經台灣高等法院台中分
    院以八十六年度重上字第一一一號判決確認坐落南投縣埔里鎮○○里○○街三十
    八號鋼骨造四層樓房屋（建號五二三號）等十五棟建物為被告所有，並命余光輝
    應將上開建物交還被告。而其中編號Ａ７、Ａ８房屋於八十八年九月二日，以每
    戶一百四十萬元之價格，由訴外人林富雄出賣予林進來，編號Ａ７房屋（南投縣
    埔里鎮○○街三十八號）業於八十九年九月二十一日登記為蕭志明所有、編號Ａ
    ８房屋（南投縣埔里鎮○○街四十號）於八十九年四月六日登記為巫鑾所有等
    情，業據原告提出協議書、台灣南投地方法院八十五年度訴字第一九三號民事判
    決、台灣高等法院台中分院八十六年度重上字第一一一號民事判決、最高法院八
    十九年度台上字第二七六三號民事判決、買賣協議書、建物登記謄本等件為證，
    並為被告所不爭執，是原告此部分之主張堪信為真實。
三、其次，本院參照上開台灣南投地方法院八十五年度訴字第一九三號、台灣高等法
    院台中分院八十六年度重上字第一一一號民事判決所確定之事實及被告抗辯情節
    ，歸納系爭合建工程糾紛過程如下：
  (1)系爭南投縣埔里鎮○○段第六四六之二、六五三之一地號土地，先由原告與訴外
    人八川建設公司（下稱八川公司）合建房屋，但因八川公司因故未能建築完成（
    房屋硬體結構均已完成且已興建至三樓屋頂、但無水電、門窗、外牆），且積欠
    債權人湧升鋼架工程股份有限公司（下稱湧升公司）工程款二百四十萬元，乃經
    本院於八十三年三月十八日以八十三年度執字第六六一○號強制管理命令，將未
    完成之建物交由湧升公司管理。
  (2)嗣原告於八十三年八月二日與被告簽訂本件協議書，就上開未完成之建物，由被
    告接續八川公司工程。
  (3)八十三年十二月三十一日，被告與湧升公司簽訂和解書，由被告簽發本票二張（
    八十萬元），於八十四年一月五日兌現，湧升公司聲請撤銷強制執行，同時配合
    被告工程進度進行未完成工程。
  (4)嗣訴外人余光輝於八十四年間以對八川公司之債權，就上開建物聲請強制執行（
    台灣南投地方法院八十四年度民執仁字第一○六六號）並予承受，而於八十七年
    九月二十四日取得所有權狀。（此部分已經判決確定，認被告取得系爭建物之所
    有權，余光輝應將建物交還本件被告）
四、基於前項說明，兩造所訂立之合建契約（協議），其性質應屬承攬與買賣之混合
    契約，即由被告接續系爭土地上未完成之建物興建工作，而原告以應給予之報酬
    充作被告買受由其分得部分基地之價款，並由原告及被告各就其分得之房屋以自
    己名義取得所有權。換言之，被告基於合建契約所生之主要給付義務，在於完成
    建物之興建工作，並將興建完成而由原告分得之房屋交付予原告。而本件應由原
    告分得之房屋二棟（編號Ａ７、Ａ８），既分別登記為蕭志明、巫鑾所有，已
    如前述，顯罹於主觀之給付不能甚明。
五、惟原告主張：被告已無法辦理系爭房屋所有權移轉登記及交付，乃請求被告應按
    房屋之交易價值（每戶一百四十萬元）賠償原告二百八十萬元，及自起訴狀繕本
    送達翌日起至清償日止，按週年利率百分之五計算之利息（見九十年八月二十日
    準備書狀），尚未據原告明確陳述其請求權基礎。觀之本件協議書第十一條違約
    罰則約定：「‧‧‧(二)若乙方（即被告）違反本約第二條、第三條、第四條、第
    六條、第七條，則乙方應交付甲方（即原告）違約金伍佰萬元」等語，而依原告
    主張之事實觀察，未見原告就此違約金而為請求，則原告請求被告之上開給付，
    自係基於民法第二百二十六條第一項：「因可歸責於債務人之事由，致給付不能
    者，債權人得請求賠償損害」規定為是。惟依前項說明，系爭房屋未完成前，即
    因訴外人余光輝以對八川公司之債權，聲請台灣南投地方法院強制執行，並予承
    受，於八十七年九月二十四日取得所有權狀，被告與余光輝關於系爭建物所有權
    歸屬訴訟進行中，訴外人林富雄（已經保存登記）再於八十八年九月二日將建物
    出售予林進來。而依本件協議書第一條約定：「本約係依承攬未完成工程之延續
    ，故於本約做成前有關八川建設公司、余光輝及其他之合建所衍生之事宜，由甲
    方（即原告）自行處理」，足見本件系爭房屋之登記及交付，並非因可歸責於被
    告之事由，而致給付不能，是原告按房屋交易價值請求被告賠償其損害，即有未
    合，從而，原告請求被告應給付原告二百八十萬元，及自起訴狀繕本送達翌日起
    至清償日止，按週年利率百分之五計算之利息，為無理由，應予駁回，而其假執
    行之聲請，因訴之駁回而失所依附，應併駁回之。
六、本件判決基礎已臻明確，兩造其餘攻擊防禦方法，尤以被告抗辯原告違反協議書
    第一條約定，及原告對此抗辯之陳述部分，核與本院認定被告無可歸責事由之結
    果要無影響，爰不一一論述，附此敘明。
七、結論：原告之訴為無理由，依民事訴訟法第七十八條，判決如主文。
中      華      民      國    九十      年      八      月    二十九    日
                                        臺灣臺中地方法院民事第五庭
~B法      官  王邁揚
右為正本係照原本作成
如不服本判決，應於判決送達後二十日內，向本院提出上訴狀。
中      華      民      國    九十      年      八      月     三十     日
~B法院書記官


司法院資訊處製作；財團法人民間司法改革基金會備份。
